臺灣高等法院民事判決　九十一年度上易字第九三九號
　　上　訴　人　丙○○
　　　　　　　　乙○○
　　被　上訴人　甲○○
　　　　　　　　丁○○
　　訴訟代理人　卓秀珍
右當事人間請求拆屋還地事件，上訴人對於中華民國九十一年八月九日臺灣板橋地方
法院九十年度訴字第六八四號第一審判決提起上訴，本院判決如左：
    主      文
原判決關於命上訴人拆屋還地及給付不當得利部分，及該部分假執行之宣告暨訴訟費
用之裁判均廢棄。
右廢棄部分，被上訴人在第一審之訴及其假執行之聲請均駁回。
第一、二審訴訟費用由被上訴人負擔。
    事實及理由
一、被上訴人經合法通知，未於言詞辯論期日到場，核無民事訴訟法第三百八十六條
    各款所列情形，爰依上訴人之聲請，由上訴人一造辯論而為判決。
二、被上訴人主張：坐落台北縣三峽鎮○○○段犁舌尾小段九０之三六地號土地及九
    ０之三七地號土地（下稱系爭土地）分別屬於被上訴人所有，詎上訴人未經被上
    訴人同意，上訴人丙○○即占用被上訴人甲○○所有系爭九○之三六地號，如原
    判決附圖  (下同)編號Ｃ所示面積八平方公尺之土地，上訴人乙○○占用被上訴
    人甲○○、丁○○所有系爭九○之三六地號、九○之三七地號，如附圖編號Ｂ、
    Ａ所示面積分別為三十及二十九平方公尺之土地，搭建建築物。被上訴人所有土
    地為上訴人無權占用，依民法第七百六十七條規定，自得請求除去其妨害並返還
    。又按民法第一百七十九條規定：無法律上之原因而受利益，致他人受損害者應
    返還其利益。上訴人等無權占有被上訴人所有土地，可能獲得相當於租金之利益
    ，為社會通常之觀念。又按城市地方房屋之租金，以不超過土地及建築物申報總
    價額年息百分之十為限，土地法第九十七條定有明文，又依土地法施行法第二十
    五條及土地法第一百四十八條之規定，土地法第九十七條所謂之土地申報價額，
    即指該土地之申報地價而言。本件系爭九０之三六地號、九０之三七地號土地，
    於民國（下同）八十三年七月申報地價為每平方公尺新臺幣（下同）一千四百元
    、八十六年七月之申報地價為每平方公尺一千六百元、八十九年七月之申報地價
    為每平方公尺一千六百八十元，是依上訴人分別占用系爭九０之三六地號、九０
    之三七地號土地，如附圖編號Ｃ、Ｂ、Ａ所示面積，計算自八十四年四月起至拆
    屋還地止上訴人所受相當租金之不當得利金額（詳如原判決附表所示金額），請
　　求上訴人應返還予被上訴人。爰本於所有權及不當得利之法律關係，求為命上訴
　　人丙○○應將坐落台北縣三峽鎮○○○段犁舌尾小段九０之三六地號土地上如附
　　圖編號Ｃ所示部分，面積八平方公尺之建築物拆除，將土地返還被上訴人甲○○
　　，並應給付被上訴人甲○○六千二百四十八元，及自九十年四月一日起至拆除前
　　項建築物返還土地之日止，按月給付被上訴人甲○○一百一十二元。上訴人乙○
　　○應將坐落台北縣三峽鎮○○○段犁舌尾小段九０之三六地號土地上如附圖編號
　　Ｂ所示部分，面積三十平方公尺之建築物拆除，將土地返還被上訴人甲○○，並
　　應給付被上訴人甲○○二萬三千四百三十元，及自九十年四月一日起至拆除前項
　　建築物返還土地之日止，按月給付被上訴人甲○○四百二十元；上訴人乙○○應
　　將坐落台北縣三峽鎮○○○段犁舌尾小段九０之三七地號土地上如附圖編號Ａ所
　　示部分，面積二十九平方公尺之建築物拆除，將土地返還被上訴人丁○○，並應
　　給付被上訴人丁○○二萬二千六百四十九元，及自九十年四月一日起至拆除前項
　　建築物返還土地之日止，按月給付被上訴人丁○○四百零六元之判決。答辯聲明
　　：駁回上訴。
    （原判決命上訴人丙○○應將坐落台北縣三峽鎮○○○段犁舌尾小段九０之三六
    地號土地上如附圖編號Ｃ所示部分，面積八平方公尺之建築物拆除，將土地返還
    被上訴人甲○○，並應給付被上訴人甲○○六千二百四十八元，及自九十年四月
    一日起至拆除前項建築物返還土地之日止，按月給付被上訴人甲○○一百一十二
    元。上訴人乙○○應將坐落台北縣三峽鎮○○○段犁舌尾小段九０之三六地號土
    地上如附圖編號Ｂ所示部分，面積三十平方公尺之建築物拆除，將土地返還被上
    訴人甲○○，並應給付被上訴人甲○○二萬三千四百三十元，及自九十年四月一
    日起至拆除前項建築物返還土地之日止，按月給付被上訴人甲○○四百二十元；
    上訴人乙○○應將坐落台北縣三峽鎮○○○段犁舌尾小段九０之三七地號土地上
    如附圖編號Ａ所示部分，面積二十九平方公尺之建築物拆除，將土地返還被上訴
    人丁○○，並應給付被上訴人丁○○二萬二千六百四十九元，及自九十年四月一
    日起至拆除前項建築物返還土地之日止，按月給付被上訴人丁○○四百零六元，
    駁回被上訴人其餘之訴。上訴人就不利益部分上訴。被上訴人未上訴。）
三、上訴人則以：上訴人所占用被上訴人所有系爭九０之三六地號、九０之三七地號
    土地之如附圖編號Ｃ、Ｂ、Ａ所示部分面積，係屬有權占有。上訴人所居住之房
    屋均為被上訴人甲○○、訴外人陳錦輝之祖父陳丙燈等人所共同興建、出售之「
    鳳凰社區」，當初建商為促銷，均將每戶房屋邊緣之公共設施用地（即上訴人占
    用部分）圍以圍牆，訴求花園洋房出售，交付承購房屋人使用，作為出售之賣點
    。且系爭九０之三六地號、九０之三七地號土地，均為鳳凰社區之公共施設用地
    ，即道路用地之一部分，而與系爭二筆土地相鄰部分，即同地段九０之六地號土
    地，亦經被上訴人甲○○嗣後購買以作為公共施設用地，並註明供指定人「鳳凰
    社區」永久自由使用，有土地使用契約書影本為證，則可佐證相同情形下，被上
    訴人甲○○等建商興建「鳳凰社區」銷售之初，為達促銷目的，亦將系爭九０之
    三六地號、九０之三七地號土地圍以圍牆，交承購戶使用，是上訴人為有權占用
    ，受利益有法律上之原因，即本於被上訴人之交付使用，被上訴人於十數年後請
    求返還占有及不當得利，顯屬權利濫用。且本件並沒有致被上訴人受有損害，因
    系爭土地為鳳凰社區○○○設○道路用地，被上訴人本應將之交付社區居民使用
    ，不得出租或為其他使用，故被上訴人並無受損害。且被上訴人前亦曾以鳳凰社
    區住戶十餘人為上訴人提起竊占罪之告訴，案經臺灣板橋地方法院檢察署九十一
    年度調偵字第五八號為不起訴處分。退步言，縱上訴人無權占有系爭土地，返還
    之對象亦非被上訴人，而為鳳凰社區管委會等語，資為抗辯。上訴聲明：(一)原判
　　決不利上訴人部分廢棄。(二)前開廢棄部分，被上訴人在第一審之訴駁回。(三)第一
　　、二審訴訟費用由被上訴人負擔。
四、被上訴人主張：系爭九０之三六地號、九０之三七地號土地，分別屬於被上訴人
    甲○○及丁○○所有，上訴人丙○○占用被上訴人甲○○所有系爭九０之三六地
    號，如附圖編號Ｃ所示部分，面積八平方公尺之土地；上訴人乙○○占用被上訴
    人甲○○、丁○○所有之系爭九０之三六及九０之三七地號，如附圖編號Ｂ、Ａ
    所示部分，面積分別為三十及二十九平方公尺之土地，搭建建築物之事實，為兩
    造所不爭執，並經原審會同台北縣樹林地政事務所履勘現場測量屬實，有該所製
    作之土地複丈成果圖在卷可稽，堪信為真實。兩造所爭執者，無非上訴人分別占
    用被上訴人所有系爭九０之三六地號及九０之三七地號土地上，如附圖編號Ｃ、
    Ｂ、Ａ所示部分（下稱系爭占用部分），是否有正當權源？茲析述如下。
五、查上訴人辯稱：上訴人居住之房屋為被上訴人甲○○與訴外人陳丙燈等人共同興
    建、出售之鳳凰社區，系爭九０之三六地號、九０之三七地號土地為該社區之公
    共設施用地，當初建商為促銷，均將每戶房屋邊緣之公共設施用地圍以圍牆，訴
    求花園洋房出售，交付承購房屋人使用，作為出售之賣點，故上訴人使用系爭占
    用部分土地是本於土地所有權人之交付使用，並非無權占有等語。被上訴人則主
    張：被上訴人甲○○僅提供九０之八地號一部分土地供建商使用，本身並非建商
    ，且提供土地使用之目的僅限於建築房屋，未作為建築基地之部分自不在同意使
    用之列。系爭九０之三六地號既規劃為社區道路用地，只能作為道路使用，上訴
    人將之佔用興建房屋，已超出同意使用範圍。至於九０之三七地號土地不在建築
    範圍，亦非道路用地，上訴人自不得佔用等語。經查：
(一)、被上訴人甲○○係七十年間本件鳳凰社區興建案之地主之一，系爭九０之三六
      地號、九０之三七地號土地，係於七十一年間分割自同地段九０之八地號土地
      ，且當時均屬被上訴人甲○○所有，而上訴人所有門牌號碼二二七之六號、二
      二七之七號建物之原始起造人原為訴外人陳悅珠，嗣經變更起造人為證人李月
      珠、訴外人王衍灦，並於七十一年六月八日辦理第一次建物所有權登記（嗣王
      衍灦於七十一年十月八日將門牌號碼二二七之七號建物所有權復移轉登記予訴
      外人李春松），此有各該土地及建物登記謄本在卷可參，並經原法院依職權調
      閱臺北縣政府七十峽建字第五八七號建造執照（含七一峽使字第二六０號使用
      執照）卷宗查明屬實。又依上開建築執照案卷所附平面設計圖，可知同地段九
      ０之八地號土地係規劃為鳳凰社區之法定建築空地及私設道路，而被上訴人甲
      ○○復曾於七十年八月一月出具土地使用權同意書，表示同意起造人（含證人
      李月珠、訴外人王衍灝），於其所有土地（含同地段九０之八地號土地全部）
      建築建築物，憑以申請辦理建築執照，此亦有土地使用權同意書附於上開建造
      執照案卷可參。系爭九０之三六地號、九０之三七地號土地，既係自九０之八
      地號土地分割而來，而九０之八地號土地全部均在土地使用權同意書範圍之內
      ，是以上訴人辯稱被上訴人甲○○確曾提供系爭九０之三六地號、九０之三七
      地號土地作為鳳凰社區公共設施用地  (含法定建築空地及私設道路)，應可採
      信。
(二)、上訴人聲請訊問證人李萬興、李清信證明建商興建鳳凰社區之交屋狀況，依證
      人李萬興證稱：七十多年蓋房子不景氣，所以每一間房子都有蓋一個圍牆，屬
      於住戶他們的，賣給住戶，我是里長，所以知道此事，目前上訴人由圍牆上面
      加蓋鐵皮屋，是聽住戶說當初建商有說空地要給他使用，有的住戶有拿契約書
      ，證明空地要給他使用等語，及證人李清信證稱：我住在鳳凰社區的對面，建
      商的事務所設在我家，房子前面每一戶都有圍牆，有空地種花，建商連圍牆空
      地給住戶使用，上訴人的房子有圍牆，有一個人高度，他們的房子一開始即有
      圍牆，他們買後就圍牆搭蓋鐵皮屋，因為每一戶都有圍牆，有小門，有空地，
      建商有無將土地給住戶使用，我不清楚等語（見原審卷第二二七至二三○頁）
      證明該鳳凰社區之房屋，確有建商將每戶房屋前面之空地圍以圍牆，作為各該
      住戶之花園(法定建築空地)使用之情形。
(三)、又上訴人丙○○、乙○○於鳳凰社區內各自所有之門牌號碼台北縣三峽鎮嘉添
      里六鄰嘉添二二七之六號及二二七之七號建物（下稱門牌號碼二二七之六號建
      物及二二七之七號建物），係於八十年八月分別購自證人李月珠及其弟李春松
      乙節，業據上訴人提出土地及建物登記謄本各二份在卷可參，且為被上訴人所
      不爭執。而證人李月珠到庭證稱：我是向建商買鳳凰社區的房子，搬進去住。
      我是買預售屋，我是買二二七之六號，我弟弟是買二二七之七號，我買時房子
      前面有隔起來的花園，有矮的圍牆，花園的所有權，建商說是屬於我的，因為
      我買的比較靠近墳墓，這塊花園的所有權應該有過戶給我，後來我和我弟弟轉
      售予上訴人，和花園一起賣給後手等語（見原審卷第二九七至二九九頁）足見
      系爭圍牆內之土地，確係建商交付之法定建築空地，並非上訴人嗣後擅自佔用
      搭建。(至於上訴人在圍牆上搭蓋鐵皮屋，屬違章建築，係另一問題)
(四)、又查上訴人所提之另紙提供土地使用契約書，係由訴外人陳丙燈針對同地段九
      ０之六地號土地，表示提供予被上訴人甲○○使用，並指定予鳳凰社區永久使
      用之同意書，雖與系爭九０之三六地號、九０之三七地號土地非屬同筆土地，
      然為相鄰土地，且均為鳳凰社區公共設施用地，核與上開被上訴人甲○○出具
      之土地使用權同意書相同。被上訴人甲○○既出具土地使用權同意書，就分割
      前之同地段九０之八地號土地，同意起造人以法定空地及私設道路項目申辦建
      築執照，且未限定其同意之對象，而房屋性質上不能與土地使用權分離而存在
      ，顯見其真意係在房屋得使用期限內，同意系爭土地提供予鳳凰社區之任何房
      屋承買人繼續使用房屋之地基。再參以被上訴人前亦曾以包含上訴人在內之鳳
      凰社區住戶十餘人為被告，提起竊占罪之告訴，業經臺灣板橋地方法院檢察署
      九十一年度調偵字第五八號為不起訴處分，有不起訴處分書在卷可稽 (見本院
      卷第三二至三八頁) 。益加可證上訴人係支付對價向前手購買房地，本於有權
      利使用人之交付且被推斷默許繼續使用，非無權占有系爭土地。
六、按「土地與房屋為各別之不動產，各得單獨為交易之標的，且房屋性質上不能與
    土地使用權分離而存在，亦即使用房屋必須使用該房屋之地基，故土地及房屋同
    屬一人，而將土地及房屋分開同時或先後出賣，其間雖無地上權設定，然除有特
    別情事，可解釋為當事人之真意，限於賣屋而無基地之使用外，均應推斷土地承
    買人默許房屋承買人繼續使用土地。」最高法院四十八年台上字第一四五七號著
    有判例可稽。新修正民法第四百二十五條之一亦明定：「土地及其土地上之房屋
    同屬一人所有，而僅將土地或僅將房屋所有權讓與他人，或將土地及房屋同時或
    先後讓與相異之人時，土地受讓人或房屋受讓人與讓與人間或房屋受讓人與土地
    受讓人間，推定在房屋得使用期限內，有租賃關係。其期限不受第四百四十九條
    第一項規定之限制。前項情形，其租金數額當事人不能協議時，得請求法院定之
    。」足見因房屋性質上不能與土地使用權分離而存在，亦即使用房屋必須使用該
    房屋之地基  (當然包含法定建築空地)，是以在土地及房屋分屬不同所有權人時
    ，應推斷土地承買人默許房屋承買人繼續使用土地。本案情形，雖與最高法院上
    開判例未盡相同，然被上訴人甲○○所出具土地使用權同意書，既同意以系爭土
    地為法定空地及私設道路項目申辦建築執照，且未限定其同意之對象，而房屋性
    質上不能與土地使用權分離而存在，顯見其真意係在房屋得使用期限內，同意系
    爭土地提供予鳳凰社區之任何房屋承買人繼續使用房屋之地基。被上訴人丁○○
    為土地承買人，類推適用上開判例，亦應推斷默許房屋承買人繼續使用房屋之法
    定建築空地。上訴人既係支付對價向前手購買房地，本於有權利使用人之交付且
    被推斷默許繼續使用，足見上訴人占有系爭土地係有權占有，非無權占有。況當
    初鳳凰社區建商即訴外人張養東等與地主即被上訴人甲○○合建時，以系爭土地
    向主管機關作為公共設施用地，聲請建照，並為促銷目的，於土地上圍以圍牆交
    付承購人使用，原土地所有人即被上訴人甲○○於鳳凰社區建築銷售時均已取得
    對價，方出具土地使用權同意書，二十多年後又主張無權占有，欲取回土地，顯
    然違反誠信原則。被上訴人執此請求上訴人拆屋還地，即非可採。
七、被上訴人又主張：無權占用他人土地，可獲得相當於租金之利益為社會通常之觀
    念，上訴人無權占用系爭九０之三六地號及九０之三七地號土地，搭建建築物而
    使用收益，其受有相當於租金之利益，致被上訴人受有損害，被上訴人自得請求
    上訴人返還相當於租金之不當得利云云。惟按「不當得利，須以無法律上之原因
    而受利益，致他人受損害為其成立要件」(最高法院四十七年度台上字第三○三
    號判例意旨參照) 查被上訴人甲○○曾出具土地使用權同意書，同意以系爭土地
    為法定空地及私設道路項目申辦建築執照，且未限定其同意之對象，顯見其真意
    係在房屋得使用期限內，同意系爭土地提供予鳳凰社區之任何房屋承買人繼續使
    用房屋之地基。被上訴人丁○○為土地承買人，類推適用上開判例，亦應推斷默
    許房屋承買人繼續使用房屋之法定建築空地。上訴人既係向前手購買房地，本於
    有權利使用人之交付且被推斷默許繼續使用，足見上訴人占有系爭土地係有權占
    有，非無權占有，有如前述，則上訴人既已支付對價向前手合法買賣系爭房地，
    縱未取得系爭土地之所有權，然被上訴人使用系爭法定空地，顯非無法律上之原
    因而受利益，且系爭土地既均為鳳凰社區之公共設施用地，被上訴人原即同意供
    房屋基地及道路使用，被上訴人於交出土地使用權時已取得對價，如何受損害？
    無損害即不構成不當得利。又系爭九０之三七地號土地，並未由原所有人點交予
    被上訴人丁○○，即被上訴人丁○○從未取得系爭九０之三七地號土地之占有，
    則被上訴人丁○○縱受有不得使用系爭土地之損害，亦與上訴人所受利益無直接
    之相當因果關係，即與不當得利之要件不合。
八、綜上所述，被上訴人訴請上訴人丙○○將占用系爭九０之三六地號，如附圖編號
    Ｃ所示部分，面積八平方公尺之土地，上訴人乙○○占用系爭九０之三六及系爭
    九０之三七地號，如附圖編號Ｂ、Ａ所示部分，面積分別為三十及二十九平方公
    尺之建物予以拆除，並將占用之土地返還被上訴人，以及基於不當得利之法律關
    係，請求上訴人給付如附表所示自八十五年四月起至九十年三月止所受相當租金
    之不當得利數額，及自九十年四月一日起至返還系爭占用土地之日止，按月給付
    之不當得利數額，均無理由，應予駁回。其假執行之聲請亦失所附麗，應併予駁
    回。原審判命上訴人拆屋還地及給付不當得利，並為假執行之宣告，自有未洽。
    上訴意旨指摘原判決不當，求予廢棄改判，為有理由。應由本院予以廢棄改判，
    如主文第二項所示。
九、本件事證已臻明確，兩造其餘之攻擊防禦方法及所提之證據，經審酌後認均無礙
    判決之結果，爰不予一一論述，附此敘明。
十、據上論結，本件上訴為有理由，爰判決如主文。
中　　　華　　　民　　　國　　九十一　　年　　 十二　　 月　　　三　 　 日
　　　　　　　　　　　　　　　　　民事第十庭
　　　　　　　　　　　　　　　　　　　審判長法　官　林　敬　修
　　　　　　　　　　　　　　　　　　　　　　法　官　劉　勝　吉
　　　　　　　　　　　　　　　　　　　　　　法　官　藍　文　祥
右正本係照原本作成。
不得上訴。
中　　　華　　　民　　　國　　九十一　　年　　 十二　　 月　　　五　 　 日
　　　　　　　　　　　　　　　　　　　　　　書記官　顧　倪淑貞
